臺灣基隆地方法院民事判決
109年度基簡字第1116號
原      告  王漢田  
訴訟代理人  李春卿律師
被      告  正通實業有限公司
            正通興業有限公司

上  一  人  賴炳通  
法定代理人  
上列當事人間確認抵押權不存在事件，本院於民國109年12月10
日言詞辯論終結，判決如下：
    主      文
被告正通興業有限公司（即基隆市○○區○○段○○○○○○○○○○○○地號土
地他項權利部登記次序0000-000登記之權利人正通實業有限公司
）應將坐落基隆市○○區○○段○○○○○○○○○○○○地號土地，於民國75年
6月30日登記，收件字號為75年基所字第007196號，設定擔保債
權總金額本金新臺幣貳拾萬元之抵押權設定登記塗銷。
原告其餘之訴駁回。
訴訟費用由被告正通興業有限公司負擔二分之一，餘由原告負擔
。
    事實及理由
一、被告正通興業有限公司（下稱正通興業公司）經合法通知，未於最後言詞辯論期日到場，核無民事訴訟法第386條所列各款情形，爰依同法第436條第2項、第385條第1項前段規定，准原告之聲請，由其一造辯論而為判決。
二、原告起訴主張：坐落基隆市○○區○○段00000○000000地號土地
    （下稱528-1、528-22地號土地，合稱系爭土地）原所有權
    人王志猛為原告之父，於民國75年6月30日以系爭土地應有
    部分10分之4設定擔保債權總金額本金新臺幣20萬元之抵押
    權（下稱系爭抵押權）予被告正通實業有限公司（下稱正通
    實業公司），存續期間自75年6月2日至77年6月25日止。然
    依經濟部108年7月26日經授中字第10800060230號函（下稱
    經濟部函文），並無正通實業公司之設立登記資料，而系爭
    抵押權登記之權利人住址「基隆市○○區○○○路00號」則有正
    通興業公司自63年1月19日設立登記迄今，未曾變更公司名
    稱及地址，故系爭抵押權設定之實際抵押權人應為正通興業
    公司，卻誤載為正通實業公司，故正通實業公司之抵押權並
    不存在。又系爭抵押權擔保之債權清償期為77年6月25日，
    以該債權15年之時效期間計算，再加計民法第880條規定之
    抵押權5年除斥期間，系爭抵押權已因除斥期間屆滿而消滅
    ，原告為系爭土地共有人之一，系爭抵押權既已消滅，抵押
    權登記之繼續存在，即妨害原告及其他共有人所有權之圓滿
    狀態，原告得為全體共有人之利益，依民法第767條第1項規
    定請求正通興業公司塗銷系爭抵押權等語。並聲明：㈠確認
    正通實業公司之抵押權不存在。㈡正通興業公司應將系爭土
    地於75年6月30日以基隆市信義地政事務所基所字第007196
    號收件設定之系爭抵押權登記予以塗銷。
三、正通興業公司陳稱：系爭抵押權設定是在正通興業公司前任
    法定代理人期間，前任法定代理人已經過世，且因公司搬遷
    及水災等原因，無法發現任何與系爭抵押權設定有關的資料
    ，不過原告私下表示當時是因為向被告正通興業公司買車才
    設定系爭抵押權，與公司營業項目及販售車輛品牌相符等語
    。
四、查王志猛以買賣為登記原因於73年6月28日登記為528-1地號
    土地之所有權人，於73年11月13日以贈與為登記原因，將所
    有權應有部分10分之3移轉登記予原告；原告另於76年5月26
    日以贈與為登記原因由訴外人王坤德取得應有部分10分之1
    ，及於78年8月1日以分割繼承登記為原因取得應有部分10分
    之3，再於84年6月249日以拍賣為登記原因取得應有部分10
    分之2，另於78年4月1日將應有部分10分之1出售訴外人林榮
    祈，於78年10月23日將應有部各10分之2、10分之1贈與訴外
    人王文琪、周火文，於81年7月15日將應有部分10分之1出售
    訴外人林榮傑，528-1地號土地則於91年間分割增加528-22
    地號土地，原告目前取得528-1地號土地應有部分10分5、52
    8-22地號土地應有部分10分之1，為系爭土地共有人；王志
    猛於75年6月30日以系爭土地應有部分10分之4設定系爭抵押
    權予正通實業公司，經基隆市地政事務所以75年基所字第07
    196號收件登記，存續期間自75年6月26日至77年6月25日等
    情，為兩造所不爭執，並有系爭土地登記第一類謄本、異動
    索引查詢資料、基隆市地政事務所109年11月18日基地所登
    字第1090013686號函暨土地登記公務用謄本附卷足憑，堪信
    真實。
五、原告主張系爭抵押權設定之實際抵押權人應為正通興業公司
    ，卻誤載為正通實業公司，而所擔保之債權請求權，清償期
    為77年6月25日，以該債權15年之時效期間計算，再加計民
    法第880條規定之抵押權5年除斥期間，系爭抵押權已因除斥
    期間屆滿而消滅，依民法第767條、第821條規定，請求確認
    正通實業公司之抵押權不存在，正通興業公司應塗銷系爭抵
    押權登記，本院判斷如下：
　㈠按法人非依本法或其他法律之規定，不得成立；法人非經主
    管機關登記，不得成立，民法第25條、第30條分別定有明文
    。又原告之訴，有原告或被告無當事人能力者，法院應以裁
    定駁回之，民事訴訟法第249第1項第3款規定甚明。查正通
    實業公司沒有向主管機關申請設立登記，有經濟部函文在卷
    足憑（見本院卷第37頁），正通實業公司既未取得法人資格
    ，自不得為權利義務主體，而無當事人能力，此為無從命補
    正之事項，原告以正通實業公司為被告，於法不合，應予駁
    回。
  ㈡按請求權，因15年間不行使而消滅；消滅時效，自請求權可
    行使時起算；以抵押權擔保之債權，其請求權已因時效而消
    滅，如抵押權人，於消滅時效完成後，5年間不實行其抵押
    權者，其抵押權消滅，民法第125條前段、第128條前段、第
    880條分別定有明文。經查：
　⒈系爭抵押權所擔保債權清償期為77年6月25日，有土地登記一
    類謄本足憑（見本院卷第25頁、第33頁），且依該債權之性
    質，並無不能即時履行之情事，亦無法律特別規定，則本件
    抵押權所擔保之債權於77年6月25日即得行使，其請求權消
    滅時效自斯時即行起算，依民法第125條規定，該債權之15
    年請求權於92年6月24日因不行使而消滅，原告主張系爭抵
    押權所擔保之債權已罹於時效，即屬有據。
  ⒉又所謂實行抵押權者，係指處分抵押物以優先取償之行為，
    故抵押權人如未聲請拍賣抵押物，即尚未實行抵押權。系爭
    抵押權所擔保債權請求權已於92年6月24日罹於時效，抵押
    權人復未於時效完成後5年內即97年6月24日行使系爭抵押權
    ，依前揭規定，系爭抵押權因其所擔保債權請求權之消滅時
    效完成及5年除斥期間之經過而消滅。
  ⒊查系爭抵押權設定登記申請相關資料因已逾土地登記規則第1
    9條規定之保存期限，且登記時未登記抵押權人正通實業公
    司統一編號等情，有基隆市地政事務所109年9月17日基地所
    登字第1090010991號函足憑。惟依經濟部函文所示，正通興
    業公司於63年1月19日設立迄今，未曾變更公司名稱，另經
    濟部並無正通實業公司之登記資料，且系爭抵押權於75年設
    定登記時記載之抵押權人住址為基隆市○○區○○○路00號，核
    與正通興業公司67年2月25日、68年6月4日、73年3月8日、7
    8年11月22日公司變更登記事項卡、68年7月及78年11月22日
    經濟部公司執照、78年7月9日公司章程、78年2月15日臺灣
    省基隆市政府營利事業登記證之公司所在地相同，業經本院
    職權核閱正通興業公司登記案卷屬實，並審酌系爭抵押權設
    定原因是擔保購車價金，符合正通興業公司所營事業係經營
    汽車及其用品零件買賣代理經銷及中古汽車買賣業，及與正
    通實業公司之名稱雷同，原告主張系爭抵押權設定之實際抵
    押權人應為正通興業公司，卻誤載為正通實業公司，堪以採
    信。綜合上述，系爭抵押權登記之權利人雖為正通實業公司
    ，但所載住所係正通興業公司之所在地，且正通實業公司事
    實上並不存在，則系爭抵押權登記時將權利人正通興業公司
    記載為正通實業公司，不影響該「正通實業公司」即「正通
    興業公司」之同一性。
  ㈢末按所有人對於無權占有或侵奪其所有物者，得請求返還之
    。對於妨害其所有權者，得請求除去之。有妨害其所有權之
    虞者，得請求防止之。民法第767條第1項定有明文。查系爭
    抵押權已因除斥期間經過而消滅，此為正通興業公司所不爭
    執，原告以系爭抵押權消滅後仍繼續存在，已妨害系爭土地
    共有人所有權之圓滿狀態為由，並本於共有人之地位，為全
    體共有人之利益，依民法第767條第1項中段規定，請求正通
    興業公司應塗銷系爭抵押權登記，為有理由，應予准許。
六、本件事證基礎已經明確，兩造其餘攻防方法及所舉之證據，
    經核已與判決結果不生影響，無再逐一論斷之必要，併予敘
    明。
七、結論：本件原告之訴為一部有理由，一部無理由，依民事訴
    訟法第436條第2項、第385條第1項前段、第79條、第249第1
    項第3款，判決如主文。
中　　華　　民　　國　　110 　年　　1 　　月　　7 　　日
                  基隆簡易庭法　官　陳湘琳　　　　　
以上正本係照原本作成。
對於本件判決如有不服，應於收受送達後20日內向本院提出上訴
書狀，上訴於本院合議庭，並按他造當事人之人數附具繕本。如
委任律師提起上訴者，應一併繳納上訴審裁判費。 
中　　華　　民　　國　　110 　年　　1 　　月　　7 　　日
                            書記官　林亭如